【裁判字號】    98,訴,3622
【裁判日期】    981030
【裁判案由】    偽造文書
【裁判全文】
臺灣板橋地方法院刑事判決              98年度訴字第3622號
公  訴  人  臺灣板橋地方法院檢察署檢察官
被      告  甲○
                  （另案於臺灣宜蘭監獄執行中）
上列被告因偽造文書案件，經檢察官提起公訴（九十八年度偵字
第一六一一四號），被告於本院準備程序進行中，就被訴事實為
有罪之陳述，經本院告知簡式審判程序意旨，並聽取公訴人及被
告之意見後，本院合議庭裁定由受命法官獨任依簡式審判程序審
理，並判決如下：
    主  文
甲○偽造署押，足以生損害於公眾及他人，處有期徒刑陸月，如
易科罰金，以新臺幣壹仟元折算壹日。如附表所示文書上之偽造
「乙○○」署名共貳拾壹枚及按捺指印共伍拾肆枚，均沒收。
    事  實
一、甲○前於民國七十八年間因違反懲治盜匪條例案件，經本院
    以七十八年度訴字第一一六八號判處有期徒刑八年，經提起
    上訴，由臺灣高等法院以七十八年度上訴字第四四０三號撤
    銷原判決，改判處有期徒刑七年，再經提起上訴，由最高法
    院以七十九年度台上字第二五四七號駁回上訴確定，嗣於八
    十二年十一月三十日假釋出監並付保護管束，其保護管束期
    滿日期為八十六年八月一日。其於假釋期間內之(1)八十三年
    間因加重竊盜案件，經本院以八十七年度訴緝字第二四六號
    判處有期徒刑一年二月確定；(2)八十四年間因偽造文書案件
    ，經本院以八十七年度易緝字第三六二號判處有期徒刑四月
    確定；另於(3)八十七年間因加重竊盜、強盜及偽造文書案件
    （冒名邱文德），經本院以八十七年度訴字第二二四一號分
    別判處有期徒刑六月、五年十月、六月，定其應執行有期徒
    刑六年八月確定，上開三案之罪刑經本院以八十九年度聲字
    第三號裁定定其應執行有期徒刑八年確定，其入監服刑後嗣
    經臺灣臺東地方法院以九十四年度聲字第四七一號裁定假釋
    中付保護管束，而於九十四年九月九日縮短刑期假釋出監，
    其保護管束期滿日期為九十五年七月十六日。其於假釋期間
    內之(4)九十四年間因竊盜案件，經本院以九十八年度易緝字
    第一二一號判處有期徒刑八月確定；(5)於九十六年間因毀損
    案件（冒名吳輝西），經本院以九十六年度簡字第三四二０
    號判處罰金新臺幣三千元，經提起上訴，由本院合議庭以九
    十六年度簡上字第六二八號駁回上訴確定；(6)於九十七年間
    因竊盜案件（冒名陳星源），經本院以九十七年度易字第二
    九五二號判處有期徒刑十月確定；(7)於九十八年間因加重竊
    盜案件（冒名乙○○），經本院以九十八年度簡字第六二三
    號判處有期徒刑六月確定。其因於假釋期間內犯上開(4)案件
    而於九十五年七月三十一日經撤銷假釋，應執行殘刑有期徒
    刑十月又七日，並與前開(4)至(7)案件之罪刑接續執行中（於
    本件不構成累犯）。詎甲○仍不知悔改，於九十八年一月八
    日上午十一時四十分許，在臺北縣新莊市○○路八七一巷九
    弄三十二號三樓，因另涉嫌竊盜案件（業經本院以九十八年
    度簡字第六二三號判處有期徒刑六月確定）為警查獲，為逃
    避刑責暨隱匿身分，竟基於偽造署押之犯意，於同日下午二
    時起，在臺北縣政府警察局新莊分局丹鳳派出所接受警方詢
    問時，冒用「乙○○」之名義應訊，並接續在如附表所示之
    文書上，偽造「乙○○」之署名共二十枚、捺按指印共五十
    四枚，及於同日晚間十時三分許解送至臺灣板橋地方法院檢
    察署接受檢察官訊問時，接續上開偽造署押之犯意，在訊問
    筆錄上之受訊問人欄偽造「乙○○」之署名一枚，均足以生
    損害於乙○○本人及刑事偵查機關偵查犯罪之正確性。嗣因
    臺北縣政府警察局鑑識中心進行指紋比對後，發現身分有誤
    ，始循線查悉上情。
二、案經臺北縣政府警察局新莊分局報告臺灣板橋地方法院檢察
    署檢察官偵查起訴。
    理  由
壹、程序事項：
    被告甲○所犯係死刑、無期徒刑或最輕本刑為三年以上有期
    徒刑以外之罪，亦非屬高等法院管轄第一審之案件，其於準
    備程序中就被訴事實為有罪之陳述，經本院告知簡式審判程
    序之旨，並聽取公訴人及被告之意見後，經本院合議庭認為
    適宜，乃依刑事訴訟法第二百七十三條之一第一項規定，裁
    定由受命法官獨任進行簡式審判程序，先予敘明。
貳、實體事項：
一、上揭犯罪事實，業據被告於本院準備程序及審理中供承不諱
    ，復有臺北縣政府警察局新莊分局調查筆錄、臺北縣政府警
    察局新莊分局執行拘提逮捕告知本人通知書、臺北縣政府警
    察局新莊分局執行拘提逮捕告知親友通知書、指紋卡片、新
    莊分局丹鳳派出所搜索扣押筆錄、臺北縣政府警察局新莊分
    局扣押物品目錄表、乙○○口卡片、乙○○個人戶籍及相片
    影像資料查詢結果、臺灣板橋地方法院檢察署訊問筆錄、臺
    北縣政府警察局九十八年五月五日北縣警鑑字第0980059465
    號函各一份及現場照片二張在卷可參。綜上所述，足見被告
    之自白核與事實相符，應可採為論罪科刑之依據。從而，本
    件事證已臻明確，被告犯行洵堪認定，應予依法論科。
二、本件被告上揭所為係構成刑法第二百十六條、第二百十條之
    行使偽造私文書罪，抑或僅成立刑法第二百十七條第一項偽
    造署押罪一節，茲敘明如下：
  (一)按刑法上之偽造署押罪，係指單純偽造簽名、畫押而言，若
    在制式之書類上偽造他人簽名，已為一定意思表示，具有申
    請書或收據等類性質者，則係犯偽造文書罪（最高法院八十
    五年度台非字第一四六號判決意旨可資參照）。
  (二)又警方依刑事訴訟法第八十八條之一第四項、提審法第二條
    第一項等規定所製作之「逮捕通知書」，記載被逮捕人何以
    遭逮捕或拘提等情，其「通知本人聯」或「通知家屬聯」，
    如備有「收受人簽章」欄，由形式上觀察，於該欄內簽名及
    捺指印，即足表示由該姓名之人收受斯項通知書之證明。犯
    罪行為人如於「逮捕通知書」之「收受人簽章」欄內，偽造
    他人署押，即足表示由該被偽造者收受斯項通知書之證明。
    其後將之交付警方，亦屬行使偽造私文書。然就警方以「通
    知」之文件踐行刑事訴訟法第九十五條等所定告知程序時，
    被告於該「通知」之「被調查詢問人」欄下偽簽姓名者，該
    「通知」實質上與詢問筆錄無異，並未表示另外製作何種文
    書，故論以偽造署押罪。是本件中如附表編號二、三所示之
    逮捕通知書，被告於臺北縣政府警察局新莊分局執行拘提逮
    捕告知本人通知書、臺北縣政府警察局新莊分局執行拘提逮
    捕告知親友通知書之「被通知人姓名」欄偽簽他人姓名及按
    捺指印，因非在「收受人姓名」欄為之，而僅處於受通知者
    之地位，尚不能表示其係有製作何種文書之意思及曾為何項
    之意思表示，故應認係成立偽造署押罪（最高法院九十四年
    八月十二日台文字第0940000506號函、最高法院九十一年度
    台非字第二九四號、第二九五號判決意旨均可參照）。
  (三)再按司法警察或司法警察官於詢問犯罪嫌疑人時所製作之詢
    問筆錄，係記載對於犯罪嫌疑人之詢問及其陳述，其內容當
    然含有受詢問人之意思表示，因該筆錄為公務員職務上所製
    作之文書，故為公文書之一種。受詢問人雖在筆錄之末簽名
    、蓋章或按指印，以擔保該筆錄之憑信性，但不能因此即認
    為該筆錄係受詢問人所製作，而變更其公文書之性質。從而
    ，被告在「警詢筆錄」、「偵訊筆錄」上偽造署押，並未表
    示另外製作何種文書，應只論以偽造署押罪，不另論行使偽
    造私文書罪（最高法院九十一年度台非字第二九四號判決可
    資參照）。
  (四)至本件如附表編號四至九所示之指紋卡片、新莊分局丹鳳派
    出所搜索扣押筆錄、臺北縣政府警察局新莊分局扣押物品目
    錄表、乙○○口卡片等文書、乙○○個人戶籍及相片影像資
    料查詢結果、現場照片，則係偵查承辦人員依法製作，並命
    受訊問人或受處分人簽名確認，並無承載一定之意思表示，
    均係犯刑法第二百十七條第一項之偽造署押罪，並不成立行
    使偽造私文書罪。
三、核被告所為，係犯刑法第二百十七條第一項之偽造署押罪。
    公訴意旨認被告在臺北縣政府警察局新莊分局執行拘提逮捕
    告知本人通知書、臺北縣政府警察局新莊分局執行拘提逮捕
    告知親友通知書上偽造「乙○○」之署名共五枚、捺按指印
    共七枚，係涉犯同法第二百十六條、第二百十條之行使偽造
    私文書罪，尚有未洽，惟起訴事實相同，爰依法變更起訴法
    條，併予敘明。被告為逃避查緝及刑責，利用同一機會，於
    附表所示文件上偽造「乙○○」署名及按捺指印之犯行，其
    主觀上係為同一動機與目的即冒名應訊，應係基於同一偽造
    署押之犯意，係於密切接近之時地實施，侵害同一之法益，
    各行為之獨立性極為薄弱，既依一般社會健全觀念，在時間
    差距上，難以強行分開，則在刑法評價上，視為數個舉動之
    接續施行，包括以一行為予以評價，較為合理，為接續犯，
    應論以一罪。爰審酌被告屢犯不改，為掩飾自己身分以逃避
    追查，竟冒用「乙○○」之名義應訊並偽造署名及按捺指印
    ，因而陷被冒名之被害人乙○○本人有受刑事訴追之風險，
    並損及刑事偵查機關偵辦犯罪之正確性，惡性非輕，惟念其
    犯後尚能坦承犯行，頗有悔意等一切情狀，量處如主文所示
    之刑，並諭知易科罰金之折算標準。至被告於如附表所示文
    書上偽造「乙○○」之署名共二十一枚（起訴書誤載為署名
    共二十枚）及按捺指印共五十四枚，均應依刑法第二百十九
    條之規定，不問屬於犯人與否，併予宣告沒收。
據上論斷，應依刑事訴訟法第二百七十三條之一第一項、第二百
九十九條第一項前段、第三百條，刑法第二百十七條第一項、第
四十一條第一項前段、第二百十九條，判決如主文。
本案經檢察官蘇振文到庭執行職務。
中    華    民    國    98    年    10    月    30    日
                  刑事第六庭    法  官  林家賢
上列正本證明與原本無異。
如不服本判決，應於判決送達後十日內，向本院提出上訴書狀，
並應敘述具體理由；其未敘述上訴理由者，應於上訴期間屆滿後
二十日內向本院補提理由書（均須按他造當事人之人數附繕本）
「切勿逕送上級法院」。
                                書記官  林政良
中    華    民    國    98    年    10    月    30    日
附表：
┌──┬────────────┬─────────┬─────────┐
│編號│   文件名稱             │   偽造署押及數量 │     所在卷頁     │
├──┼────────────┼─────────┼─────────┤
│ 一 │臺北縣政府警察局新莊分局│「乙○○」署名七枚│臺灣板橋地方法院檢│
│    │九十八年一月八日調查筆錄│、指印十九枚      │察署九十八年度偵字│
│    │、筆錄騎縫處            │                  │第一六一一四號偵卷│
│    │                        │                  │第八－十二頁      │
├──┼────────────┼─────────┼─────────┤
│ 二 │臺北縣政府警察局新莊分局│「乙○○」署名二枚│同上偵卷第十五頁  │
│    │執行拘提逮捕告知本人通知│、指印三枚        │                  │
│    │書                      │                  │                  │
├──┼────────────┼─────────┼─────────┤
│ 三 │臺北縣政府警察局新莊分局│「乙○○」署名三枚│同上偵卷第十六頁  │
│    │執行拘提逮捕告知親友通知│、指印四枚        │                  │
│    │書                      │                  │                  │
├──┼────────────┼─────────┼─────────┤
│ 四 │指紋卡片之各指別欄位及掌│「乙○○」署名一枚│同上偵卷第十九頁  │
│    │紋欄位                  │、指印十枚、左四指│                  │
│    │                        │平面印、右四指平面│                  │
│    │                        │印各四枚及左拇指、│                  │
│    │                        │右拇指指印各一枚  │                  │
├──┼────────────┼─────────┼─────────┤
│ 五 │新莊分局丹鳳派出所搜索扣│「乙○○」署名二枚│同上偵卷第二三－二│
│    │押筆錄                  │、指印二枚        │四頁              │
├──┼────────────┼─────────┼─────────┤
│ 六 │臺北縣政府警察局新莊分局│「乙○○」署名一枚│同上偵卷第二五頁  │
│    │扣押物品目錄表          │、指印二枚        │                  │
├──┼────────────┼─────────┼─────────┤
│ 七 │現場照片下方空白處      │「乙○○」署名二枚│同上偵卷第二八、三│
│    │                        │、指印二枚        │四頁              │
├──┼────────────┼─────────┼─────────┤
│ 八 │乙○○口卡片下方空白處  │「乙○○」署名一枚│同上偵卷第三五頁  │
│    │                        │、指印一枚        │                  │
├──┼────────────┼─────────┼─────────┤
│ 九 │乙○○個人戶籍及相片影像│「乙○○」署名一枚│同上偵卷第三六頁  │
│    │資料查詢結果下方空白處  │、指印一枚        │                  │
├──┼────────────┼─────────┼─────────┤
│ 十 │臺灣板橋地方法院檢察署九│「乙○○」署名一枚│臺灣板橋地方法院檢│
│    │十八年一月八日訊問筆錄  │                  │察署九十八年度偵字│
│    │                        │                  │第二四三八號偵卷第│
│    │                        │                  │四十頁            │
└──┴────────────┴─────────┴─────────┘
附錄本判決論罪科刑法條：
刑法第二百十七條：
偽造印章、印文或署押，足以生損害於公眾或他人者，處三年以
下有期徒刑。
盜用印章、印文或署押，足以生損害於公眾或他人者，亦同。


司法院資訊處製作；財團法人民間司法改革基金會備份。
